【裁判字號】    98,聲判,36
【裁判日期】    980410
【裁判案由】    聲請交付審判
【裁判全文】
臺灣臺北地方法院刑事裁定              98年度聲判字第36號
聲  請  人  甲○○
代  理  人  沈孟賢律師
被      告  乙○○
                      之5
上列聲請人因告訴被告詐欺案件，不服臺灣高等法院檢察署檢察
長於民國98年1 月21日97年度上聲議字第5828號駁回再議之處分
（原不起訴處分案號：臺灣臺北地方法院檢察署檢察官97年度偵
續字第58號），聲請交付審判，本院裁定如下：
    主  文
聲請駁回。
    理  由
一、按告訴人不服上級法院檢察署檢察長或檢察總長認再議為無
    理由而駁回之處分者，得於接受處分書後10日內委任律師提
    出理由狀，向該管第一審法院聲請交付審判；法院認交付審
    判之聲請不合法或無理由者，應駁回之，刑事訴訟法第258
    條之1 、第258 條之3 第2 項前段，分別定有明文。查本件
    聲請人甲○○以被告乙○○涉犯詐欺罪嫌，向臺灣臺北地方
    法院檢察署提出告訴，經該署檢察官偵查後，先於民國96年
    8 月20日以96年度偵字第7176號為不起訴處分，聲請人不服
    ，聲請再議，經臺灣高等法院檢察署檢察長認再議有理由，
    發回續行偵查，嗣經該署檢察官再為偵查後，仍於97年9 月
    25日以97年度偵續字第58號為不起訴處分，復聲請人不服，
    聲請再議，經臺灣高等法院檢察署檢察長認再議無理由，於
    98年1 月21日以97年度上聲議字第5828號駁回聲請人再議之
    聲請，聲請人於98年2 月18日收受前揭駁回再議之處分書，
    並於同年2 月27日向本院聲請交付審判，則聲請人就被告聲
    請交付審判，程序上即為合法，合先敘明。
二、聲請交付審判意旨略以：聲請人與宏享全人股份有限公司（
    原名宏響全人股份有限公司，下稱宏享公司）及其名義上負
    責人楊意孟，雖就桃園縣龍潭鄉○○○段285 之35地號土地
    達成終止租賃契約、返還土地及清除廢土之和解，惟宏享公
    司之資產已遭其實際負責人即被告乙○○淘空，無力履行上
    開和解條件，聲請人可謂求償無門。又被告乙○○於93年泰
    和園安養及養護中心（下稱安養中心）開工前，為求以低廉
    價格置放該安養中心工程土方，於92年間先向聲請人誆稱租
    用土地是用以規劃有機養生農園，並於93年1 月1 日簽約以
    極低價格租用上開土地，若非被告早已計畫要在上開土地堆
    置土方，為何被告要在安養中心主體工程全部完成前，即急
    忙向聲請人租用性質上為安養中心附屬設施之農場，故被告
    確實有向聲請人施用詐術。況且，聲請人若知悉被告要堆置
    土方，絕對不可能同意出租，至少不可能以1 年新臺幣（下
    同）10萬元的低價出租將近3,000 坪的土地，被告隱瞞堆置
    土石的計畫，向聲請人不斷陳述將來美好願景，聲請人因陷
    於錯誤，而將上開土地出租予宏享公司。又上開土地堆置之
    廢土多達15,000立方公尺，依目前清運及棄置廢土行情，宏
    享公司至少獲利約440 萬元，被告有十足之詐欺犯罪動機，
    是以，本案絕非單純之民事糾紛案件，被告詐欺得利犯行明
    確，爰聲請准予裁定交付審判等語。
三、按犯罪事實應依證據認定之，無證據不得認定犯罪事實，刑
    事訴訟法第154條第2項定有明文。而事實之認定，應憑證據
    ，如未能發現相當證據，或證據不足以證明，自不能以推測
    或擬制之方法，以為裁判基礎。又認定不利於被告之事實，
    須依積極證據，苟積極證據不足為不利於被告事實之認定時
    ，即應為有利於被告之認定，更不必有何有利之證據。而認
    定犯罪事實所憑之證據，雖不以直接證據為限，間接證據亦
    包括在內；然而無論直接或間接證據，其為訴訟上之證明，
    須於通常一般之人均不致有所懷疑，而得確信其為真實之程
    度者，始得據為有罪之認定，倘其證明尚未達到此一程度，
    而有合理之懷疑存在，致無從為有罪之確信時，即應為無罪
    之判決。再者，告訴人之告訴，係以使被告受刑事訴追為目
    的，是其陳述是否與事實相符，仍應調查其他證據以資審認
    （最高法院30年度上字第816 號、40年度臺上字第86號、52
    年度臺上字第1300號、76年度臺上字第4986號判例意旨參照
    ）。再按刑法第339 條第2 項詐欺得利罪之成立，係以行為
    人主觀上有不法利益之意圖，客觀上使用詐術而圖得財產上
    不法之利益為成立要件（最高法院91年度臺上字第6054號、
    82年度台上字第7088號判決意旨參照）。而所謂施用詐術，
    必須被詐欺人因其詐術而陷於錯誤，若其所用方法，不能認
    為詐術，亦不致使人陷於錯誤，即不構成該罪（最高法院46
    年度臺上字第260 號判例意旨參照）。從而，行為人如非自
    始基於不法得利之意圖，客觀上亦無施用詐術之行為，或並
    無損害發生，或所受損害，非由欺罔行為陷於錯誤所致，均
    不得遽以詐欺罪相繩；至民事債務人於債之關係成立後，如
    有未依債之本旨履行其債務或提出給付之情形，在一般社會
    經驗而言，可能之原因非一，或因不可歸責之事由無法給付
    ，或因合法得對抗他造主張抗辯而拒絕給付，甚或債之關係
    成立後，始行惡意不為履行，皆有可能，非必出於自始無意
    給付之詐欺犯罪一端。苟非於債之關係發生時，自始具有無
    意履行債務之詐欺犯意，即與前揭詐欺罪之構成要件有間，
    自不得以債務人單純債務不履行之客觀狀態，推定債務人自
    始即有不法所有之詐欺犯意。
四、訊據被告固坦承有於93年1 月1 日代表宏享公司與聲請人就
    聲請人所有上開土地（扣除原租給幼稚園250 坪外）簽訂土
    地租賃契約，並約定租賃期間為5 年（自93年1 月1 日起至
    97年12月31日止）之事實，惟堅決否認有何詐欺得利犯嫌，
    辯稱：確實有在上開土地上規劃養生農園之構想，向聲請人
    承租土地，均有支付租金，且聲請人土地上堆置的並非廢土
    ，是有用的土，將來還要回填回去等語。經查：
（一）雖聲請人指訴被告意圖減輕宏享公司清運廢土之成本，便
      向聲請人佯稱欲承租上開土地供作養生農園使用，使聲請
      人陷於錯誤而以低廉價格出租上開土地云云，但證人即安
      養中心工程建築師白肇亮於偵查時曾證稱：伊在規劃設計
      老人養護中心時，希望入住老人可以有戶外活動、種花草
      的空間，而聲請人之土地適與養護中心相鄰，且被告又與
      聲請人為舊識，所以被告才代表宏享公司向聲請人承租上
      開土地，安養中心施工過程中挖起來的土，不是要丟掉的
      ，是為了將來回填把養護中心的基地填高，所以先暫放在
      聲請人之上開土地上，至於養護中心停工原因，則是因宏
      享公司資金問題等語綦詳，是由上開證人之證詞，可知被
      告所辯稱承租上開土地是作為農園之用，且上開土地上堆
      置的並非廢土，是有用的土，將來還要回填回去等語，並
      非虛妄，當可採信。其次，被告所辯稱有定期支付上開土
      地租金之事實，不但業經聲請人自身坦認在卷，更核與證
      人楊意孟證稱：租金均有正常支付等語相符，故倘若被告
      有不法所得之意圖，豈有正常繼續支付租金之理。
（二）雖前開土地租賃契約書中，已定明被告等不得在上開土地
      上建造房屋或大型定著物，有該份契約書1 份在卷可證，
      而被告於農場設置前，即先行將建造安養中心工程所產生
      之土方堆置在其所承租之上開土地上，雖或有違反前揭土
      地租賃契約條款之可能，然此乃僅為訂立租賃契約後，被
      告或宏享公司單純基可歸責或不可歸責之事由，未依債之
      本旨履行其債務，或不為履行之情事而已，仍不得依此遽
      認被告於締約之初即有為自己或宏享公司不法所有之意圖
      及詐欺得利之故意，況宏享公司縱因事後財力狀況不佳，
      未能依約履行和解條件，致聲請人受有損害，惟此仍屬民
      事債務糾葛，應循民事途徑解決，核與詐欺得利罪之構成
      要件有間。
（三）宏享公司於安養中心工程開挖而堆置於上開土地上之土方
      ，依桃園縣政府環境保護局於97年3 月11日派員會同聲請
      人至上開土地勘查結果，認非屬廢棄物清理法所定義之廢
      棄物等情，有該局97年3 月24日桃環廢字第097080 2396
      號函1 紙附卷可稽，依此，在上開土地內所堆置之土方既
      非廢棄物，且依證人即建築師白肇亮前開所證述，該堆置
      之土方更是有作為將來回填之用等用途，並依據桃園縣政
      府97年2 月4 日府工建字第0970024624號函及其附件所載
      ，亦可知桃園縣政府依宏享公司93年10月27日放樣勘驗報
      告申請書，對宏享公司申請（92）桃縣工建執照字第會龍
      1926號建築工程放樣勘驗報告乙案，係於93年11月26日函
      復宏享公司：該案剩餘土石處理計劃申請自地回填，應請
      於1 樓頂版勘驗前依規定列入雜項工程辦理變更設計送核
      之事實，是宏享公司的確曾向桃園縣政府申請自地回填，
      嗣因資金問題，僅完成安養中心地下室綁鋼筋工程之部分
      即停工，而未能依計畫將置放在上開土地上之土方回填，
      更無法達到於1 樓頂版勘驗前依規定列入雜項工程辦理變
      更設計送核之階段而已，但此事至多僅能認為被告或宏享
      公司有違反上揭租約規定之可能，不能遽而據此認定於被
      告以宏享公司名義與聲請人訂立之租賃契約時，即已經對
      被告施以詐欺行為。綜上，被告及宏享公司實無對聲請人
      施用詐術，使聲請人陷於錯誤，方租得上開土地以堆置土
      方，而牟取免支出清運費用及棄置堆放廢土費用之不法利
      益之行為，故依據前段之法律規定及說明，實難以詐欺得
      利罪相繩。
五、綜上所述，依據本件在偵查中已顯現之證據，均仍不足以證
    明被告有聲請人所指訴之上開犯罪嫌疑。從而，原檢察官及
    臺灣高等法院檢察署檢察長審酌偵查卷內現存之證據後，所
    為之不起訴處分及駁回再議處分，並未違反事實及經驗法則
    ，於法自無違誤。聲請意旨仍執陳詞，以原處分有違背法令
    之情形，據以指摘原處分違法，而聲請交付審判，為無理由
    ，應予駁回。
六、據上論斷，依刑事訴訟法第258 條之3 第1 項、第2 項前段
    ，裁定如主文。
中    華    民    國    98    年    4     月    10    日
                  刑事第十七庭  審判長法  官  劉煌基
                                      法  官  劉秀君
                                      法  官  葉力旗
上正本證明與原本無異。
本裁定不得抗告。
                                      書記官  林碧華
中    華    民    國    98    年    4     月    10    日


司法院資訊處製作；財團法人民間司法改革基金會備份。
